最　高　行　政　法　院　判　決
　　　　　　　　　　　　　　　　　　 94年度判字第01910號
上　訴　人　甲○○
兼　訴　訟
代　理　人　丙○○
被 上訴 人　內政部警政署入出境管理局
代　表　人　乙○○
上列當事人間因居留事件事件，上訴人對於中華民國93年7月15
日臺北高等行政法院92年度訴字第3395號判決，提起上訴，本院
判決如下：
    主  文
上訴駁回。
上訴審訴訟費用由上訴人負擔。
    理  由
本件上訴人在原審起訴主張：上訴人甲○○為大陸地區人民，於
民國91年11月18日委由其配偶即上訴人丙○○向被上訴人申請來
臺團聚，經被上訴人核准在案。嗣被上訴人又以91年12月13日境
平盛字第091015963號書函告知上訴人丙○○已註銷上訴人甲○
○所持00000000000號旅行證。上訴人提起訴願後，被上訴人再
以92年3月7日境平盛字第0920031838函告知上訴人丙○○上開旅
行證已予註銷，持之入境不予許可，顯已嚴重侵害上訴人甲○○
之自由、居住及遷徙權。又依行政院勞工委員會所發布施行之「
大陸地區配偶在臺灣地區停留期間工作許可及管理辦法」，大陸
地區配偶具備已提出申請並經許可在臺灣地區停留者（即結婚滿
2年或有生產子女，並獲被上訴人核准等待居留配額者），得申
請工作許可。停留期間於夫自營之商店從事工作，係因夫妻間共
同生活而為家庭經濟事務之協助工作者，基於民法夫妻互負扶養
義務及依常理夫妻有相互扶助之義務而言，應無須申請許可，此
為行政院勞工委員會勞職外字第0910049262號函所明示。上訴人
甲○○既為相互扶持照料生活，始至夫丙○○承租之檳榔攤幫忙
，根本無受僱之事實，亦無須申請主管機關許可，自無違反臺灣
地區與大陸地區人民關係條例之相關規定可言。再者，警方於本
件所查獲之檳榔攤，係由潘中主所經營，縱有僱用員工在該攤工
作，所僱員工為上訴人丙○○及訴外人吳麗月，上訴人甲○○僅
於其夫丙○○忙碌時，基於夫妻互為代理之情協助幫忙而已，亦
無受僱工作之情形，原處分撤銷上訴人甲○○之來臺旅行證，已
違反平等原則、比例原則、信賴保護原則及誠信原則等情，爰請
判決確認原處分即被上訴人91年12月13日境平盛字第091015963
號書函與92年3月7日境平盛字第0920031838號處分書違法。
被上訴人則以：上訴人甲○○為丙○○之大陸配偶，於91年9月5
日在高雄縣鳳山市○○○路與凱旋路口之「博士檳榔」攤從事販
賣檳榔及香煙，因其涉從事與許可目的不符之活動，遭轄區高雄
縣警察局鳳山分局員警查獲後，收容於高雄縣警察局仁武分局之
臨時收容所。嗣上訴人甲○○因病需住院治療，而暫由上訴人丙
○○切結領回照顧，然上訴人甲○○自行於91年11月7日出境，
再由上訴人丙○○於91年11月18日向被上訴人提出上訴人甲○○
來臺申請，由於被上訴人於審核上述申請案時，未獲遣送單位之
通知而予核准。嗣被上訴人接獲上情，乃依大陸地區人民進入臺
灣地區許可辦法第17條第1項、第2項規定，撤銷上訴人甲○○來
臺之許可及註銷原核發之旅行證，並無違法或不當之處等語，資
為抗辯。
原審斟酌全辯論意旨及調查證據之結果，以上訴人甲○○於91年
9月5日在高雄縣鳳山市○○○路與凱旋路口之「博士檳榔」攤從
事販賣檳榔及香煙，因其涉從事與許可目的不符之活動，遭轄區
高雄縣警察局鳳山分局員警查獲，有高雄縣警察局鳳山分局91年
11月15日鳳警陸東字第0910006240號函及上訴人丙○○91年9月
24日出具之具保切結書附卷可稽。被上訴人認上訴人甲○○因涉
從事與許可目的不符之活動遭查獲，乃依行為時（91年11月18日
申請）臺灣地區與大陸地區人民關係條例第18條第1項第3款、大
陸地區人民進入臺灣地區許可辦法第17條第1項第5款及第2項規
定撤銷上訴人甲○○91年11月22日之來臺許可，並註銷原核發之
00000000000號旅行證，於法洵屬有據。上訴人訴稱大陸配偶在
臺停留期間，於夫「自營」商店從事工作，係因夫妻間共同生活
而為家庭經濟事務之協助工作者，基於民法夫妻互負扶養義務及
依常理夫妻有相互扶助之義務而言，根本無須申請許可云云，並
提出行政院勞工委員會91年10月7日勞職外字第0910049262號函
及91年8月25日上訴人丙○○與訴外人潘中主承包（博士檳榔）
合約書影本各一份為證。惟查上訴人甲○○遭警方查獲，未經許
可在上開路口「博士檳榔」攤販賣檳榔及香煙，該攤位據訴外人
潘中主於警訊時稱伊係僱用丙○○，並沒有證明文件；上訴人丙
○○於警訊時及刑事庭審理中亦稱該博士檳榔攤的負責人是潘中
主，伊91年9月1日才開始在檳榔攤工作，任晚上11點半至隔天7
點半的班．．．只要伊載小孩上學，甲○○才會幫忙顧等語，此
有兩造不爭之臺灣高雄地方法院91年度易字第3790號刑事判決影
本附卷可資參照。是上訴人丙○○係受潘中主僱用於博士檳榔攤
販賣檳榔，非如其所稱承租檳榔攤自營工作，與行政院勞工委員
會91年10月7日勞職外字第0910049262號函所述大陸配偶在臺停
留期間，於夫「自營」商店從事工作之要件不合。又就業服務法
所稱之工作，並非以形式上之契約型態判斷，而係以其實質上具
備以下相當要件即屬之：一雇主與受僱人間有指揮監督關係存在
。二受僱人確為勞務提供。三不以有償為限。（行政院勞工委員
會89年9月29日台89勞職外字第0039743號函參照），如上所述上
訴人丙○○既係受僱於潘中主販賣檳榔，上訴人甲○○雖係在旁
協助丙○○顧店，並未直接受僱於檳榔攤工作，惟其實際仍受雇
主之指揮監督，於91年9月5日上訴人甲○○即遭警查獲於該博士
檳榔攤工作。又上訴人甲○○雖於91年9月30日經行政院勞工委
員會許可在臺工作，但其遭警方查獲從事與許可目的不符之活動
當時，並未取得行政院勞工委員會核准之工作許可。況臺灣地區
與大陸地區人民關係條例第18條第1項第3款係謂「從事與許可目
的不符之活動或工作者。」其規範「與許可目的不符」之行為並
不限於「工作」，亦兼及「活動」。原處分於說明欄亦載明「．
．．於91年9月5日因涉從事與許可目的不符之『活動』，遭．．
．查獲．．．。」是原處分係以上訴人甲○○從事與許可目的不
符之「活動」為由而為處分，處分條文應為大陸地區人民進入臺
灣地區許可辦法第17條第1項第5款，就此原處分說明欄內記載之
條文誤載為同條項「第13款」，固有未洽，惟原處分已載明係因
甲○○從事與許可目的不符之「活動」遭查獲，有臺灣地區與大
陸地區人民關係條例第18條第1項第3款之情形，是原處分上揭款
別之誤載，尚不影響事實之認定。上訴人所訴甲○○並無受僱從
事工作之事實，原處分侵害上訴人甲○○行動及居住遷徙之自由
權，違反行政法上平等原則、比例原則、信賴保護原則及誠信原
則云云，尚非可採。本件被上訴人以上訴人甲○○前因涉從事與
許可目的不符之活動遭查獲，乃撤銷上訴人甲○○91年11月22日
之來臺許可，並註銷原核發之旅行證，洵無違誤，訴願決定予以
維持，亦無不合，因將上訴人之訴駁回。
上訴意旨除執前詞，主張依行政院勞工委員會91年10月7日勞職
外字第0910049262號函意旨，上訴人甲○○在夫受僱時協助幫忙
，並無違反許可之規定，原判決認上訴人甲○○係從事與許可目
的不符之活動，有適用法規不當之違法外，並以依行政院勞工委
員會89年9月29日台89勞職外字第0039743號函釋，就業服務法所
稱之工作，固非以形式上契約型態判斷，而應以實質上之情況認
定，若提供勞務之人主觀上根本不認為自己係為受提供者提供勞
務，而認係協助親屬，受提供者主觀上亦不認為自己所僱傭者為
提供勞務之人，自無所謂僱傭關係存在，更無工作可言。上訴人
甲○○確非受僱工作，業經臺灣高雄地方法院91年度易字第3790
號刑事判決認定屬實，豈能謂上訴人有受僱工作之情形？原判決
竟猶以行政院勞工委員會上揭函釋為由，認上訴人當時確有工作
，有適用法規不當之違法。又被上訴人註銷上訴人甲○○之許可
後，主管機關行政院勞工委員會已許可上訴人甲○○在臺灣地區
工作，有該委員會91年9月30日勞職外字第0910374164號函影本
可證，僅因被上訴人之處分致無法來臺，顯已嚴重侵害上訴人甲
○○之工作權，對上訴人家庭造成損害，也證明原處分有違行政
法上比例原則，爰請判決將原判決廢棄，並將被上訴人91年12月
13日境平盛字第091015963號書函之處分，及92年3月7日境平盛
字第0920031838號處分書有關不予許可上訴人甲○○持00000000
000號旅行證入境之處分撤銷云云。
本院查：按行政訴訟法第250條規定：「上訴之聲明不得變更或
擴張之。」本件上訴人在原審法院之聲明：「確認原處分即被上
訴人91年12月13日境平盛字第091015963號書函與92年3月7日境
平盛字第0920031838號處分書違法。」於本件上訴復變更聲明：
「將被上訴人91年12月13日境平盛字第091015963號書函之處分
，及92年3月7日境平盛字第0920031838號處分書有關不予許可上
訴人甲○○持00000000000號旅行證入境之處分撤銷。」依首揭
法條規定，不應准許，合先敘明。次查行政院勞工委員會89年9
月29日（89）台勞職外字第0039743號函係就大陸配偶在臺停留
期間，得否從事分擔家務、幫忙照顧店面等類工作所表示之見解
，略謂：「．．．二本法（就業服務法）所稱之工作，並非以形
式上之契約型態判斷，而係以其實質上具備以下相當要件即屬之
：(一)雇主與受僱人間有指揮監督關係存在。(二)受僱人確為勞務提
供。(三)不以有償為限。是故，有關大陸地區配偶於停留期間從事
分擔家務、幫忙照顧配偶或共同居住家屬所開設之店面乙節，大
陸地區配偶尚非受聘僱，而僅係純為家庭經濟事務之協助者，基
於『民法』第1114條夫妻互負扶養義務之規定及依社會常理夫妻
有相互扶助之義務，則非屬本法規範之『工作』範圍。．．．」
惟查，本件依原判決所認定之事實，上訴人甲○○未經許可，於
91年9月5日在高雄縣鳳山市○○○路與凱旋路口之「博士檳榔」
攤從事販賣檳榔及香煙，遭警方查獲，而該攤位據訴外人潘中主
於警訊時稱伊係僱用丙○○，並沒有證明文件；上訴人丙○○於
警訊時及刑事庭審理中亦稱該博士檳榔攤的負責人是潘中主，伊
91年9月1日才開始在檳榔攤工作，任晚上11點半至隔天7點半的
班．．．只要伊載小孩上學，甲○○才會幫忙顧等語，此有兩造
不爭之臺灣高雄地方法院91年度易字第3790號刑事判決影本附卷
可資參照。是上訴人丙○○係受潘中主僱用於博士檳榔攤販賣檳
榔，非如其所稱承租檳榔攤自營工作，與行政院勞工委員會91年
10月7日勞職外字第0910049262號函所述大陸配偶在臺停留期間
，於夫「自營」商店從事工作之要件不合，已如前述，則上訴人
甲○○在上開路口「博士檳榔」攤販賣檳榔及香煙，亦與行政院
勞工委員會89年9月29日（89）台勞職外字第0039743號函釋之情
形不合。上訴人主張甲○○在夫受僱時協助幫忙，並無違反許可
之規定，原判決認係從事與許可目的不符之活動，有適用法規不
當之違法云云，殊無足採。又查，上訴人甲○○雖於91年9月30
日經行政院勞工委員會許可在臺工作，但其遭警方查獲從事與許
可目的不符之活動當時，並未取得行政院勞工委員會核准之工作
許可，復如前述，則上訴人以行政院勞工委員會91年9月30日勞
職外字第0910374164號函業已許可上訴人甲○○在臺灣地區工作
，主張原處分違法云云，亦無可採。從而原判決將訴願決定及原
處分均予維持，駁回上訴人之訴，於法核無違誤，原處分亦無違
反比例原則可言。上訴論旨，仍執前詞，指摘原判決違背法令，
求予廢棄，難認有理由，應予駁回。
據上論結，本件上訴為無理由，爰依行政訴訟法第255條第1項、
第98條第3項前段，判決如主文。
中　　華　　民　　國　　94　　年　　12　　月　　8　　 日
                  第二庭審判長法  官　廖　政　雄
                              法  官　林　清　祥
                              法  官　鍾　耀　光
                              法  官　姜　仁　脩
                              法  官　胡  國  棟
以  上  正  本  證  明  與  原  本  無  異
中　　華　　民　　國　　94　　年　　12　　月　　8　　 日
　　　　　　　　　　　　　　　書記官　蘇　金　全
